臺灣高等法院高雄分院刑事判決　　　　　　　　　　九十三年度上訴字第四一一號
　　上　訴　人　台灣高雄地方法院檢察署檢察官
　　被　　　告　甲○○
右上訴人因被告違反毒品危害防制條例案件，不服臺灣高雄地方法院九十三年度訴字
第四三四號中華民國九十三年三月二十四日第一審判決（起訴案號：臺灣高雄地方法
院檢察署九十三年度毒偵字第六五號），提起上訴，本院判決如左：
      主  文
原判決撤銷，發回臺灣高雄地方法院。
      理  由
一、公訴意旨略以：被告甲○○前因施用毒品案件，經觀察、勒戒後，認無繼續施用
    毒品之傾向，由臺灣高雄地方法院檢察署檢察官於民國九十一年八月十三日，以
    九十一年度毒偵字第三一八０號為不起訴處分確定。詎猶不知悔改，復於九十二
    年十一月二十四日晚上七時許回溯二十四小時內之某時，在不詳地點，施用第一
    級毒品海洛因及第二級毒品安非他命各一次。嗣因被告係高雄市政府警察局毒品
    調驗人口，為警於九十二年十一月二十四日晚上七時許，在高雄市政府警察局新
    興分局前金分駐所對其採尿送驗而查獲。因認被告涉有毒品危害防制條例第十條
    第一項之施用第一級毒品罪嫌及同條第二項之施用第二級毒品罪嫌等語。
二、原判決略以：
(一)、按案件起訴之程序違背規定者，應諭知不受理之判決，刑事訴訟法第三百零三條
    第一款定有明文。且依同法第三百零七條之規定，不受理之判決得不經言詞辯論
    為之；次按毒品危害防制條例業於九十二年七月九日修正公布，於九十三年一月
    九日施行，其中不起訴處分後五年內再犯施用毒品之罪，依修正後之該條例規定
    ，並無任何訴追條件之限制，可由檢察官直接提起公訴，然若依修正前之該條例
    規定，仍須先送觀察、勒戒，必待觀察、勒戒後認有繼續施用毒品之傾向時，檢
    察官方能提起公訴。是修正前之該條例對於檢察官之提起公訴，既規定有此訴追
    條件，若不符合此項訴追條件即逕行提起公訴，自屬起訴之程序違背規定，揆諸
    首揭法律規定，法院當可不經言詞辯論，直接諭知不受理之判決。
(二)、毒品危害防制條例前揭訴追條件等規定之修正，其立法旨趣乃在簡化施用毒品犯
    之刑事處遇程序，依此修法意旨及參諸刑事訴訟法施行法第二條、第七條之三前
    段所揭櫫之「程序從新」原則，法院原應依前揭訴追條件之修正後規定決定施用
    毒品案件之受理與否。若認應一律依程序從新原則而適用該條例修正後之規定，
    自係剝奪行為人信賴原先可能不受刑事追訴之既得權益，有違禁止溯及既往而侵
    害人民信賴利益原則及比例原則。又該條例第三十五條規定有「從新從優」之過
    渡條款，益見立法者亦認行為人上開權益不應逕以從新原則而剝奪。故前揭再犯
    施用毒品之罪者，應適用修正前之該條例規定，檢察官仍須將行為人送觀察、勒
    戒後，認有繼續施用毒品之傾向時，始得依法追訴，否則即屬違反起訴程序之規
    定。又前揭再犯施用毒品之罪，原先仍應依法進行一定之療程後，始能決定起訴
    與否，其後經修正為無須進行療程，即可直接起訴，既事涉國家刑罰權發動與否
    之劃定，仍應認係法律有變更，當有比較新舊法之適用，且以修正前之該條例對
    於刑罰權之發動作一定限制之規定，較有利於行為人，應適用修正前之該條例規
    定，即法院應在其訴追條件完備時，始得為實體判決。
(三)、本件被告甲○○於九十二年十一月二十四日晚上七時許回溯二十四小時內之某時
    ，在高雄市不詳地點，施用第一級毒品海洛因及第二級毒品安非他命各一次，嗣
    因被告係高雄市政府警察局毒品調驗人口，為警於九十二年十一月二十四日晚上
    七時許，在高雄市政府警察局新興分局前金分駐所對其採尿後，送請高雄市立凱
    旋醫院檢驗結果，呈嗎啡及甲基安非他命陽性反應等事實，業據被告坦承不諱，
    且有高雄市立凱旋醫院九十二年十二月五日高市凱醫檢字第０一四七二號煙毒尿
    液檢驗成績書一份在卷可稽，固堪認定。惟被告前於九十一年間，曾因施用毒品
    案件，經本院裁定送觀察、勒戒後，認無繼續施用毒品之傾向，經臺灣高雄地方
    法院檢察署檢察官於九十一年八月十三日，以九十一年度毒偵字第三一八０號為
    不起訴處分確定，除此之外，被告並無其他施用毒品之前科紀錄，此有上開不起
    訴處分書及臺灣高等法院被告全國前案紀錄表各一份在卷可按。而本件被告係毒
    品危害防制條例修正施行前再犯，於該條例修正施行後即九十三年二月二十七日
    始繫屬法院，有臺灣高雄地方法院檢察署九十三年二月二十六日雄檢楠荒九三毒
    偵六五字第一四０五五號移送函上原審收文印戳章可稽，揆諸前揭說明，本件應
    適用較有利於被告之修正前毒品危害防制條例之規定，應由檢察官聲請法院將被
    告裁定送觀察、勒戒後，認有繼續施用毒品之傾向者，方能依法訴追處罰。是檢
    察官未聲請法院將被告裁定送觀察、勒戒，即逕行起訴，其起訴之程序顯有違規
    定，爰不經言詞辯論，依法諭知不受理之判決等語。
三、經查：
(一)、按觀察、勒戒執行完畢釋放後，五年內再犯施用毒品罪者，檢察官應依法追訴；
    保安處分適用裁判時之法律，此參修正後毒品危害防制條例（九十二年七月九日
    修正公布，九十三年一月九日施行）第二十三條第二項、刑法第二條第二項各定
    有明文。又按毒品危害防制條例之「觀察、勒戒」執行程序，係屬保安處分性質
    ，有無合於觀察、勒戒要件，自應由裁判當時之法律定之。本件被告甲○○前於
    九十一年間，因施用毒品案件經觀察、勒戒後，認無繼續施用毒品之傾向，於九
    十一年八月十三日執行完畢釋放，並由檢察官為不起訴處分確定（參卷附臺灣高
    等法院被告全國前案紀錄表），復於五年內之九十二年十一月二十四日晚上七時
    許回溯二十四小時內之某時，於不詳地點，再犯施用第一級毒品海洛因及第二級
    毒品安非他命各一次。揆諸前開說明，本件是否合於修正後毒品危害防制條例第
    二十三條第二項「由檢察官依法訴追」之情形，宜再行斟酌。
(二)、前開毒品危害防制條例之修正，其中關於第十條施用第一、二級毒品罪之法定刑
    並無變更，亦即均有處罰規定，客觀上被告得否以其違法行為，而主張原判決理
    由所認之「信賴原先可能不受刑事追訴之既得權益」？又關於此等犯罪之訴追條
    件雖有修正，然該條例之「觀察、勒戒」執行程序，既屬保安處分性質，本應遷
    就社會現狀而適用裁判時法，且該條例第三十五條「從新從輕（優）」規定適用
    前提，係指案件「繫屬時」與「裁判時」法律有不同之情形，顯與本件「繫屬時
    與裁判時，均適用新法」情形有別，則本件有無「比較新舊法」之適用？均容有
    審慎究明之處。
四、綜上所述，原判決認定本件應先送觀察勒戒程序，而諭知公訴不受理之判決，尚
    有未周，仍有再予詳查之必要。檢察官上訴指摘原判決不當，為有理由，並為顧
    及被告審級利益，應將原判決撤銷，發回原審法院。又本件係檢察官對原審諭知
    不受理之判決而提起上訴，經本院認上訴有理由而發回者，爰不經言詞辯論逕予
    判決，附此敘明。
據上論結，應依刑事訴訟法第三百六十九條第一項後段、第三百七十二條，判決如主
文。
中    華    民    國      九十三      年      六      月     二十五     日
                              臺灣高等法院高雄分院刑事第八庭
                                  審判長法官  郭雅美
                                        法官  裕斗
                                        法官  張意聰
右正本證明與原本無異。
如不服本判決應於收受本判決後十日內向本院提出上訴書狀，其未述上訴理由者，
並得於提起上訴後十日內向本院補提理由書狀（均須按他造當事人之人數附繕本)「
切勿逕送上級法院」。
                                      書記官  張文斌
中    華    民    國      九十三      年      六      月     二十五   日
